【裁判字號】    95,訴,1842
【裁判日期】    951214
【裁判案由】    營利事業所得稅
【裁判全文】
臺北高等行政法院判決
                                     95年度訴字第01842號
                              .
原      告  甲○○
訴訟代理人  江肇欽律師
            黃淑琳律師
被      告  財政部臺北市國稅局
代  表  人  許虞哲（局長）
訴訟代理人  乙○○
上列當事人間因營利事業所得稅事件，原告不服財政部中華民國
95年3 月31日台財訴字第09501030410 號（案號：00000000）訴
願決定，提起行政訴訟。本院判決如下：
    主  文
原告之訴駁回。
訴訟費用由原告負擔。
    事  實
壹、事實概要：
    原告為豐帛行有限公司（以下簡稱豐帛行公司）之清算人，
    於民國（下同）94年4 月19日主張豐帛行公司已清算完結，
    並經臺灣士林地方法院（以下簡稱士林地院）民事庭93年12
    月3 日士院儀民柏93年度司字第271 號函准予備查，公司法
    人人格已消滅為由，請求註銷該公司所滯欠82年度營利事業
    所得稅（含本稅、罰鍰、滯納金及截至94年5 月19日止之滯
    納利息）合計新台幣（下同）14,022,669元。案經被告所屬
    大安分局以94年9 月26日財北國稅大安服字第0940210280號
    函復略以，尚難認定豐帛行公司已完成合法清算為由，否准
    其申請。原告不服，提起訴願，復遭財政部決定駁回，遂向
    本院提起行政訴訟。
貳、兩造聲明：
一、原告聲明：求為判決
(一)、訴願決定及原處分均撤銷。
(二)、訴訟費用由被告負擔。
二、被告聲明：求為判決如主文所示。
參、兩造之爭點：
一、原告主張之理由：
(一)、豐帛行公司因經營不善，且於83至85年間連年遭逢颱風洪水
    氾濫，致該公司設於汐止市○○街底基隆河畔之砂石堆置場
    嚴重受損無法營業而於85年間申辦停業，故該公司自86年度
    起因已停業而無任何收入，依所得稅法第5 條第4 項第1 款
    明定：「營利事業全年課稅所得稅額在五萬元以下者，免徵
    營利事業所得稅。」且依財政部之解釋，在此種情形下亦免
    結算申報，因此該公司縱未在86年至92年間申報營利事業所
    得稅亦難謂有何不法，更與是否清算完結無涉。
(二)、關於固定資產中之運輸工具表列價值781,872 元，乃於85年
    12月28日經豐帛行公司臨時股東會全體股東同意以40萬元作
    價由原告承受，並因該公司積欠原告借款而自股東往來帳上
    扣抵，此有股東會議事錄可參，被告亦不爭執此項證據之真
    正，自足以證明上開運輸工具確實已非該公司之財產。
(三)、再者，鐵皮屋1,134,900 元及機械設備114,123 元，除因83
    至85年間連年遭逢颱風洪水氾濫而毀損外，事實上也已超過
    法定耐用年限而自然損耗折舊殆盡，故原告於清算時未予列
    入公司資產自無不當。雖被告辯稱鐵皮屋及機械設備部分原
    告並未依法申請災害損失報備證明或提出確實證據證明屬實
    ，因此認為原告之主張無理由。惟因原告名義上雖在豐帛行
    公司有55萬之出資額，可是實際上不但是最小的股東，職務
    上還只是個小業務員，故公司之實際經營者並非原告，原告
    其實僅是掛名之負責人而已，而且後來大股東間因經營理念
    不合拆夥時，還一併將相關帳冊資料任意分割帶走，所以當
    年公司遭逢風災之相關證明文件，原告確實找不到亦無法提
    出。何況，縱令如此，依原告所知，該鐵皮屋應係80年10月
    間所興建作為辦公室使用，且無隔熱等披覆處理，依行政院
    86年12月30日所公佈之「固定資產耐用年數表」第1 類「房
    屋建築及設備」、第1 項「房屋建築」號碼1012號(5)「金屬
    建造」（無披覆處理）之規定，其耐用年數只有10年，至於
    機械設備部分則係80年間所購入之二手貨，依上開「固定資
    產耐用年數表」第1 類「房屋建築及設備」、第16項「建築
    機械及設備」號碼3161號「瀝青混凝土機械及設備」之規定
    ，其耐用年數更只有5 年，因此系爭鐵皮屋及機械設備至少
    分別於90年及85年即已因超過耐用年限而不具任何價值，對
    於此一事實被告亦不否認，則原告主張將上開財產自固定資
    產中扣除亦屬有據。
(四)、至於帳列之存貨雖有14,097,842元之多，可是實際上豐帛行
    公司並無此一進貨事實，而係緣於81年9 月至同年11月間，
    向虛設行號之育台貨運有限公司及嘉聯貨運有限公司取得11
    紙發票作為進貨憑証，總進項金額合計高達16,048,463元，
    原告亦因此項逃漏稅行為遭到台灣台北地方法院（以下簡稱
    台北地院）以87年度訴字第977 號刑事判決有罪確定在案，
    堪認上開豐帛行公司所取得之虛設行號發票事實上已依法以
    進貨憑証提出申報，並記載於該公司之資產負債表中，則依
    經驗法則判斷，該公司之存貨數量必定因此項虛偽之進貨憑
    証而增加16,048,463元，否則若未提出申報，則豐帛行公司
    又怎會被稅捐單位查獲取得虛設行號之發票？被告又怎會被
    判處違反稅捐稽徵法第41條之罪？是原告雖無法提出相關帳
    冊以供比對，但仍可推論豐帛行公司之資產負債表中存貨數
    量遽增之原因確係因取具虛設行號之發票所致。故上開存貨
    事實上並不存在，自無被告所質疑資產處分及資金流向不明
    之情事存在。被告若仍有質疑，應提出豐帛行公司於80年至
    83年間之營利事業申報資料，若被告不願提出，亦請鈞院依
    行政訴訟法第164 條第1 項規定請被告提出，以明真相。
二、被告主張之理由：
(一)、系爭清算案雖經士林地院民事庭93年12月3 日士院儀民柏93
    年度司字第271 號准予備查在案，惟依司法院秘書長84年3
    月22日秘台廳民三字第04686 號函釋意旨，僅屬備案性質，
    是否發生清算完結之效果，應視是否完成「合法清算」而定
    ，若尚未完成合法清算，縱經法院為准予清算完結之備查，
    仍不生清算完結之效果。當清算公司之分配款不足抵繳全部
    欠稅時，為避免營利事業藉由解散清算程序規避納稅義務，
    被告所屬大安分局經就豐帛行公司清算前各年度資產及負債
    狀況詳加查核結果，發現該公司85年度營利事業所得稅結算
    申報資產負債表帳列存貨資產達14,097,842元，85年9 月間
    擅自歇業後他遷不明，亦未辦理86年至92年度營利事業所得
    稅結算申報，93年度營利事業所得稅決算申報資產負債表帳
    列存貨資產餘額僅為0 元，其資產處分情形及所得現金流向
    不明；原告雖於94年7 月21日書面說明，惟未提示相關合法
    證明文件供核，顯有隱匿財產，規避稅負之嫌。原告訴稱該
    筆存貨之差異數主因為鐵皮屋、機械等固定資產及水泥、砂
    石等存貨，因84年至85年間基隆河氾濫成災被流失，惟原告
    並未依營利事業所得稅查核準則（以下簡稱查核準則）第11
    條及第102 條規定申請災害損失報備證明或提出確實證據證
    明屬實，僅以85年12月28日臨時股東會議事錄佐證，其資產
    科目異動結果，是否確如清算前資產負債表所列，不無疑義
    ；另原告復主張該筆存貨14,097,842元，係源於81年9 月至
    同年11月間，向虛設行號育台貨運有限公司及嘉聯貨運有限
    公司取得之發票作為進貨憑證，總金額計16,048,463元，且
    經台北地院以87年度訴字第977 號刑事判決有罪在案，因而
    主張豐帛行公司帳列之存貨事實並不存在，惟原告並無提供
    相關進、銷、存貨之帳簿資料，尚難確定該帳列存貨與所稱
    取具虛設行號之存貨係屬相同，且帳列存貨金額與取具虛設
    行號發票之金額亦不相當，原告所稱存貨事實上並不存在一
    詞，尚難認定。
(二)、所謂清算，係以清償法人之債務，與移交賸餘財產於應得人
    為目的，故其達此目的之方法，清算人理應為之，如完結解
    散時尚未終結之事務，請求法人債權之履行，清償法人之債
    務，以其賸餘財產移交於應得之人等項，皆屬於清算目的範
    圍以內之事務，亦即為清算人必應處置之事務。又依民法第
    40條第2 項所稱「法人至清算終結止」一語，其清算事務應
    係至稽徵機關核定決、清算所得後，該營利事業對該核定結
    果無異議，或經核定有應補稅額者，該清算人亦可重新進行
    清算程序，將欠稅列入清算申報，於通知稽徵機關申報債權
    後，再造具各項簿冊，送經監察人審查，再提請股東會承認
    後，向法院聲報，亦即清算事務必俟稽徵機關對清算人所為
    之申報事項及程序均無可質疑時，始得謂「合法之清算終結
    」。被告所屬大安分局雖於93年12月9 日對原告申報之豐帛
    行公司93年度營利事業所得稅清算申報依申報核定，對所得
    未作調整，惟當清算公司之分配款不足抵繳全部欠稅時，為
    避免營利事業藉由解散清算程序規避納稅義務，仍應就其清
    算前各年度之資產及負債狀況詳加查核。況豐帛行公司於85
    年9 月間擅自歇業他遷不明，至93年6 月25日因自行停業6
    個月以上，遭廢止公司登記期間，各年度營利事業所得稅均
    未有申報紀錄（即86至92年度），其資產異動及處分情形亦
    更需詳加查核。被告所屬大安分局於審理豐帛行公司是否合
    法清算完結時，就其清算資產處分情形所提出疑點，原告既
    未提出合理說明，即未行其必應處置之事務，難謂豐帛行公
    司已完成合法之清算終結。
(三)、綜上，本案原告既未盡公司法第84條清算人之職務規定，不
    符同法第327 條清算程序等相關規定，豐帛行公司實質上並
    未完成合法清算程序，當然不生清算完結之效果，法人人格
    並未消滅，原告仍應就未繳清之稅款負繳納義務，是被告所
    屬大安分局否准其註銷所欠稅款之申請，洵屬有據。
    理  由
甲、程序方面：
    本件行政訴訟起訴後，被告原代表人由張盛和變更為許虞哲
    ，有行政院95年8 月23日院授人力字第0950023637號令影本
    在卷可憑，茲據繼任者於95年11月21日具狀聲明承受訴訟，
    核無不合，應予准許。
乙、實體方面：
一、本件適用之法規：
(一)、按「營利事業遇有解散、廢止、合併或轉讓情事時，應於截
    至解散、廢止、合併或轉讓之日止，辦理當期決算，於四十
    五日內，依規定格式，向該管稽徵機關申報其營利事業所得
    額及應納稅額，並於提出申報前自行繳納之。」、「營利事
    業在清算期間之清算所得，應於清算結束之日起三十日內，
    依規定格式書表向該管稽徵機關申報，並於申報前依照當年
    度所適用之營利事業所得稅稅率自行計算繳納。」所得稅法
    第75條第1 項及第2 項分別定有明文。上述當期決算申報時
    限，應自主管機關核准之日起算；至申報清算所得之時限，
    則應以實際辦理清算完結之日起算，倘清算人未於就任之日
    起6 個月內清算完結，亦未報經法院核准展期者，應以6 個
    月期間屆滿之日起算，亦經財政部本於其主管權責，以73年
    7 月5 日台財稅字第55300 號函釋綦詳，核與法律規定之本
    旨無違，稽徵機關辦理相關案件，自得援用。
(二)、次按「…公司如經依法清算完結後，經向法院聲報…法人人
    格已消滅，其未獲分配之欠稅得予註銷…」、「…清算人已
    依公司法第八十九條規定聲請宣告破產，經法院調查認定該
    公司已無財產，破產財團不能構成，無從依破產程序清理其
    債務，而駁回其宣告破產之聲請，清算人踐行法定清算程序
    後，業經依法清算完結，並向法院辦理終結之登記，本部乃
    據以核釋其未獲分配之欠稅得予註銷…」復據財政部另以79
    年10月27日台財稅第000000000 號、80年2 月21日台財稅第
    801241743 號函釋在案。是經清算程序公司欠稅之註銷，係
    以該公司業已合法完結清算程序為前提。
二、兩造不爭之事實：
    豐帛行公司滯欠82年度營利事業所得稅（含本稅、罰鍰、滯
    納金及截至94年5 月19日止之滯納利息）合計14,022,669元
    ，於85年9 月1 日擅自歇業他遷不明，臺北市政府以其開始
    營業後，自行停業6 個月以上，有公司法第10條第2 款事由
    ，而以93年月8 日北市商二字第09333575800 號函命令解散
    ，並於93年5 月25日廢止其公司登記。原告於93年6 月4 日
    就任為豐帛行公司之清算人，經士林地院准予備查，並於93
    年6 月8 日至10日於台灣日報公告催報債權，且於93年6 月
    29日通知被告所屬大安分局申報債權；經該分局於93年7 月
    8 日以財北國稅大安服字第0930026478號函申報債權12,635
    ,564元（滯納利息另計）。原告並於93年7 月23日以豐帛行
    公司資產不足清償負債，向法院聲請宣告破產，惟經臺北地
    院於93年8 月23日以93年度破字第54號裁定駁回；原告清查
    該公司賸餘財產，於93年10月1 日將營業稅累積留抵稅額2,
    218,230 元及賸餘現金31,000元，申請抵繳滯欠之稅款，其
    後將結算表冊送股東承認，於93年11月12日向士林地院聲報
    清算完結，經該院准予備查。嗣原告自認豐帛行公司業經清
    算完結，乃於94年4 月19日向被告所屬大安分局申請註銷豐
    帛行公司欠繳稅款。案經被告所屬大安分局認其尚未合法完
    成清算程序，而以94年9 月26日財北國稅大安服字第094021
    0280號函，否准所請。原告不服，提起訴願，復遭駁回等事
    實，有原告申請書、催告申報債權函、台北市政府93年5 月
    25日府建商字第09313219800 號函、豐帛行公司股東會議事
    錄、士林地院民事庭93年7 月13日士院儀民柏93年度司字第
    146 號函、93年12月3 日士院儀民柏93年度司字第271 號函
    、台北地院上述裁定、被告所屬大安分局93年7 月8 日申報
    債權函、94年9 月26日財北國稅大安服字第0940210280號函
    及財政部95年3 月31日台財訴字第09501030410 號訴願決定
    書影本分別附於原處分卷、訴願卷及本院卷可稽，自堪信為
    真實。
三、原告循序提起本件行政訴訟，主張：豐帛行公司因經營不善
    ，於83至85年間連年遭逢颱風洪水氾濫，自86年度起已停業
    而無任何收入，依所得稅法第5 條第4 項第1 款規定及財政
    部之解釋，應免結算申報，因此該公司縱未在86年至92年間
    申報營利事業所得稅並無不法，且與清算是否完結無涉，原
    告於93年間即已依法完成清算程序，並經士林地院備查在案
    。雖原告無法提出公司遭逢風災之相關證明文件，然價值1,
    134,900 元、114,123 元之鐵皮屋及機械設備，已逾法定耐
    用年限而自然損耗折舊殆盡；另固定資產中之運輸工具表列
    價值781,872 元，亦作價40萬元由原告承受，非屬公司財產
    ，俱無需再列入公司資產。至帳列存貨14,097,842元，實際
    上並無此進貨，而係於81年9 至11月間，向虛設行號之育台
    貨運有限公司及嘉聯貨運有限公司取得11紙發票以為進貨憑
    證，總進項金額高達16,048,463元，原告亦因此經台北地院
    判處徒刑確定在案，故上述存貨既不存在，自無被告質疑之
    資產處分及資金流向不明情事云云。被告則以：就上述鐵皮
    屋及機械設備超過法定耐用年限，暨運輸工具已作價由原告
    承受，並無意見；有疑者乃在原告就存貨流向部分，原告未
    能提出進銷明細表供被告勾稽帳上存貨與上述81年間虛進貨
    物之關聯，自難認系爭清算程序業已完結等語。是本件爭點
    乃在豐帛行帳上存貨是否有流向不明，致資產疑為隱匿情事
    ？
四、本院之判斷：
(一)、按「解散之公司除因合併、分割或破產而解散外，應行清算
    。」、「解散之公司於清算範圍內視為尚未解散。」、「前
    條解散之公司在清算時期，得為了結現務及便利清算之目的
    ，暫時經營業務。」、「法人至清算終結止，在清算之必要
    範圍內，視為存續。」公司法第24、25、26條及民法第40條
    第2 項分別定有明文；又有限公司之清算人之職務如左：一
    、了結現務。二、收取債權，清償債務。三、分派盈餘或虧
    損。四、分派賸餘財產；清算人應於清算完結15日內，造具
    結算表冊送交各股東，請求其承認，如股東不於1 個月內提
    出異議，即視為承認；但清算人有不法行為時，不在此限（
    參照同法第331 條第3 項規定，股份有限公司清算人有不法
    行為者，其清算人責任不解除，有限公司準用無限公司清算
    規定時應同此解釋）；清算人應於清算完結，經送請股東承
    認後15日內，向法院聲報，則為公司法第113 條準用同法第
    84條第1 款、第92條、第93第1 項規定甚明，是公司為法人
    組織，其人格之存續，自應於合法清算終結時始行消滅，而
    公司是否業經合法清算，則應依個案審查清算人是否已盡其
    上述法定職務以為判斷。至上述之向法院聲報清算完結，係
    清算人之義務，公司法並未規定法院負有實質審核之義務，
    且屬商事非訟事件，由法院依非訟事件程序處理（參94年2
    月5 日修正前之非訟事件法第3 章第1 節商事非訟事件中之
    公司事件），是法院乃就形式上審查，屬備案性質，所為准
    予備查之處分，並無實質上之確定力，故公司是否清算完結
    ，法人人格是否消滅，應視已否完成「合法清算」而定，若
    尚未完成合法清算，縱經法院為准予清算完結之備查，仍不
    生清算完結之效果，而司法院秘書長84年3 月22日秘臺廳民
    三字第04686 號函釋既與上述說明無違，則行政機關辦理相
    關案件自得援用。換言之，稅捐稽徵機關得就公司清算是否
    合法完成清算，予以實質審認。如前所述，豐帛行公司於93
    年3 月8 日經台北市政府命令解散，原告為其清算人；其間
    原告雖曾向台北地院聲請宣告豐帛行公司破產，然經該院裁
    定駁回，故該公司自應按照清算程序進行清算。又該公司雖
    已經法院為清算完結之備查，然法院僅以形式審核，尚不足
    認原告已依公司法完成清算程序，就豐帛行公司是否合法完
    成清算程序，被告自得實質審查，合先敘明。
(二)、次按「營利事業有前二項因遭受不可抗力災害以致帳簿憑證
    滅失情形者，應依第一○二條第二款規定，併同災害損失報
    請稽徵機關派員勘查屬實或提出確實證據證明屬實。」、「
    二、前款災害損失，．．．應於事實發生後之次日起十五日
    內，檢具清單及證明文件報請該管稽徵機關派員勘查；如有
    特殊情形，不能於上述規定期間內辦理者，得於該期間屆滿
    前申請延期。但延長之期限最長不得超過十五日，並以一次
    為限；．．．」為營利事業所得稅查核準則第11條第4 項及
    第102 條第2 項所規定，核此查核準則規定，係就所得稅法
    相關規定所為之補充解釋，無違租稅法定及法律保留原則，
    本院自得援用。查原告固依首揭規定於93年6 月29日、93年
    10月7 日分別向被告所屬大安分局所辦理豐帛行公司之決算
    及清算所得申報，有該等申報書及相關資料在卷可稽（見訴
    願卷第82至96頁）。惟經該分局查核豐帛行公司85年度營利
    事業所得稅結算申報書資產負債表帳列存貨14,097,842元，
    然至93年度決算申報書資產負債表帳列存貨為0 元（86年度
    至92年度營所稅均未申報），其資產處分情形及資金流向不
    明，經該局於94年7 月21日電洽原告說明並提出相關證明文
    件，原告於94年7 月21日僅提出書面說明：「原帳列14,097
    ,842元之存貨，主要為砂石及水泥等，原均存放於汐止市○
    ○街底基隆河畔之砂石場，84年水淹後，股東已無意增資繼
    續經營，85年因管理不善，無人照料水災流失後，已無任何
    存貨可用…93年度依實際帳載之資產負債表已無任何存貨（
    85.12.28臨時股東會係按持股比例以各股東認虧方式借股東
    往來貸存貨方式處理）。」等情綦詳（見訴願卷第59頁原告
    說明書），而未提供已依上開規定向稽徵機關報備其損失等
    相關證明文件供核，是其所述損失，既乏憑證，自無足採。
    原告於本院審理時，就其上述存貨，翻異前詞，而為原無該
    等存貨存在，85年帳上所列存貨，係其於81年9 至11月間向
    虛設行號虛進之進項紀錄之主張，並提出台北地院87年度訴
    字第977 號刑事判決影本為證（見本院卷第34至37頁），核
    其所述前後不一，是否可採，本屬可疑；且觀該刑事判決記
    載之虛進進項憑證金額總計16,048,463元，與系爭85年帳上
    存貨金額14,097,842元不合，而81年所發生虛進之事實至85
    年度復事隔4 年，其間豐帛行公司仍有營業，倘無相關帳證
    資料為佐，實無從遽認系爭存貨與該虛進貨物有關，惟原告
    始終未提出合於規定之書面說明及相關佐證供核，是其主張
    上述帳上存貨自始不存在云云，即無可採。原告無法提出帳
    證說明，致被告無從查證系爭存貨之存在及其流向，就上述
    疑點部分，豐帛行公司資產有所不明，疑有財產隱匿，涉及
    影響可提供予債權人分配之資產總額，而無法認原告已盡清
    算人上述了結現務、收取債權及清償債務等職務，故被告認
    本件清算尚未合法完結，於法洵屬有據。
五、綜上所述，原告雖經法院為清算完結之備查，惟法院之備查
    僅具形式備案性質，不生實質之確認效力，是原告帳目經調
    查結果，既有上述不明、疑為隱匿之情形，致無法判斷是否
    已為合法之清算，自難認已生清算完結之效果。從而，被告
    認原告不符首揭函釋規定，而否准其註銷欠稅之申請，於法
    自屬有據。訴願決定遞予維持，亦無不合。原告訴請撤銷，
    並請求命被告作成註銷其欠稅之處分，為無理由，應予駁回
    。
六、至兩造其餘之攻擊及防禦方法，經本院審酌後，核與本件判
    決結果不生影響，故不逐一論究說明；另依被告「各項課稅
    資料冊籍保管年限表」規定（被告93年7 月19日財北國稅企
    字第0930218641號函），有關營利事業所得稅申報相關資料
    保存年限為7 年，原告請求被告提出其80年至83年間之營利
    事業所得稅之申報資料，顯已逾上開保存期限，而無命提出
    之必要，附敘明之。
七、據上論結，本件原告之訴為無理由，依行政訴訟法第98條第
    3 項前段，判決如主文。
中    華    民    國    95    年    12    月   14     日
                        第七庭審判長法  官  李得灶
                                    法  官  黃秋鴻
                                    法  官  林玫君
上為正本係照原本作成。
如不服本判決，應於送達後20日內，向本院提出上訴狀並表明上
訴理由，如於本判決宣示後送達前提起上訴者，應於判決送達後
20日內補提上訴理由書（須按他造人數附繕本）。
中    華    民    國    95    年    12    月   14     日
                                    書記官  黃明和


司法院資訊處製作；財團法人民間司法改革基金會備份。
